臺灣彰化地方法院民事判決　100年度重訴字第69號
原　　　告　彰化縣竹塘鄉農會
法定代理人　曾 水 成
訴訟代理人　林　　玲
被　　　告　林 重 岳
　　　　　　林 重 德
共　　　同
訴訟代理人　莊 崇 意　律師
上列當事人間分配表異議之訴等事件，本院於民國100年8月17日
言詞辯論終結，判決如下：
    主      文
原告之訴駁回。
訴訟費用新台幣90,100元由原告負擔。
    事實及理由
一、原告主張：
(一)聲明：
  (1)確認被告林重岳執有被告林重德於民國97年3 月10日簽發、
    到期日98年3月10日、面額新台幣（下同）900萬元、票號WG
    00000000號之本票債權及自98年3 月10日起至清償日止，按
    年息百分之6計算之利息債權，對於被告林重德不存在。
  (2)本院98年度司執字第39034號清償債務強制執行事件，於100
    年3月1日製作之分配表(表一)、(表二)、(表三)，被告林重
    岳受分配之金額即(表一)次序2執行費38,995元、次序8票款
    債權本息968,285元、(表二）次序2執行費16,918元、次序6
    票款債權本息438,894元、(表三)次序2執行費16,087元、次
    序6票款債權本息650,953元，均應予剔除，不得列入分配，
    並將各該金額改分配予原告。
  (3)訴訟費用由被告負擔。
(二)起訴之原因事實及訴訟標的：
  1.被告林重德積欠原告借款2筆，金額各為460萬元、50萬元及
    其利息、違約金，業經原告分別取得執行名義即本院94年度
    執字第4572號債權憑證、99年度促字第3671號確定支付命令
    在案。嗣原告以該等執行名義聲請本院民事執行處以99年度
    司執字第39034號清償債務強制執行事件， 就被告林重德所
    有坐落彰化縣竹塘鄉○○段1、3、23、24地號土地查封拍賣
    後，於99年7月14日以如附表所示之價格拍定(嗣由毗連農地
    現耕所有人林重仁優先承買)，並於100年3月1日製作如附件
    所示之分配表(表一)、(表二)、(表三)，定期於100年3月23
    日上午10時實施分配。
  2.被告林重岳則於99年7 月12日，以被告林重德積欠其借款債
    務，其執有被告林重德於97年3月10日簽發、到期日98年3月
    10日、票號WG00000000號、面額900萬元之本票1紙（下稱系
    爭本票），業經聲請本院以99年度司票字第72號民事裁定准
    予強制執行等情，具狀聲明參與分配，經執行法院以99年度
    司執字第24738號清償票款事件准予併案執行， 並於製作前
    開分配表時列入分配。
  3.惟被告林重岳、林重德為兄弟，彼二人間並無債權債務關係
    ，系爭本票乃被告林重德通謀虛偽意思表示而製作，被告林
    重岳持該假本票債權取得裁定准予強制執行之執行名義，進
    而聲明參與分配，顯已危害原告債權受分配之權利，原告自
    有即受確認判決之法律上利益。如被告主張其借貸關係存在
    ，自應由其負舉證責任。
  4.原告已於分配期日前之100年3月14日，以不同意該分配表所
    載被告林重岳之前開參與分配債權及分配金額為由，具狀聲
    明異議。然因被告林重岳於100年3月23日以書狀對於原告之
    異議為反對之陳述，執行法院乃以100年3月28日彰院賢98司
    執丙字第39034號執行命令， 通知原告於文到10日內為提起
    訴訟之證明，原告於100年3月31日收受該執行命令。為此，
    依強制執行法第41條之規定，於期間內（10日期間之末日即
    100年4月10日為星期日，以該休息日之次日代之）提起分配
    表異議之訴，並請求確認被告林重岳持有之系爭本票債權本
    息對於被告林重德不存在。
(三)對被告答辯之陳述：
  1.被告等抗辯林重德係向訴外人林重仁借款，因林重仁顧慮自
    己兼竹塘鄉農會理事，不便出面，才將系爭本票轉付給林重
    岳行使權利，原告否認之。被告林重德為農夫，豈有資金需
    求達902 萬元，且被告林重德未提出收受資金之證明，實難
    信其確有收受此等款項。另衡諸一般常情，債權人對於鉅額
    之債權，縱一時之間受限於債務人資力狀況，無法順利獲償
    ，然最起碼亦會進行催索，或採取必要的保全債權行為。而
    訴外人林重仁對被告林重德若於81年2 月25日起至93年底，
    有高達902萬元之債權，豈可能3年後始會算及簽發本票，本
    票到期後亦未積極行使權利，且另案債權人台灣土地銀行股
    份有限於97年間，曾聲請拍賣被告林重德所有坐落彰化縣竹
    塘鄉○○段25地號土地，於98年7月間拍定，98 年9月4日製
    作分配表，亦未積極參與分配，直至原告聲請強制執行，執
    行法院已定拍賣期日，被告林重岳始突然行使其票據權利，
    此更與一般常情明顯違背，堪認為彼等間之系爭本票債權屬
    虛偽不實。
  2.原告對系爭本票之發票人及執票人提起確認本票債權不存在
    之訴，依最高法院42年台上字第170號、19年上字第385號判
    例，應由被告就其等間有借款債權存在之事實負舉證責任，
    如其不能舉證證明，即應認原告之訴有理由。另最高法院70
    年台上字第560號判決要旨：「 票據為無因證券，票據行為
    為不要因行為，即不以給付之原因為成立要素，自不得因被
    上訴人曾在上訴人簽發之支票上背書或領款，而推斷被上訴
    人有向上訴人借用同額款項之事實。」民法第474條第1項亦
    規定消費借貸謂當事人一方移轉金錢或其他代替物之所有權
    於他方，而約定他方以種類、品質、數量相同之物返還之契
    約，被告等抗辯與訴外人林重仁間有金錢消費借貸關係存在
    ，即須就借貸意思表示相互一致及金錢之交付等事實負舉證
    責任，不能因簽發系爭本票即推斷有借款之事實，被告二人
    對於何時、何地交付借貸款項、資金來源、交付證明均付之
    闕如，顯然該本票債權係基於通謀虛偽之意思表示而作成，
    依法應為無效。
  3.證人林重仁雖到庭證稱被告林重德向其借款而簽發系爭本票
    ，惟其所提出之存摺影本僅能證明證人林重仁有提領款項，
    無法證明其將款項交付被告林重德，或被告林重德確有收受
    該款項。另票據法上之持票人與單純之票據占有人不同，因
    受讓票據權利而取得票據之人，為票據法上之持票人即實質
    上之票據權利人，得因占有票據而行使其權利；如係非因受
    讓票據權利而占有票據之人（如委任取款之受任人或票據權
    利人委託其處理票據之人，如公司之會計或總務人員等），
    則僅為單純之票據占有人，其既未受讓票據上之權利，自不
    得謂因占有票據而成為票據權利人，亦無從以票據權利人之
    地位行使其票據上之權利，有台灣台中地方法院93年度沙簡
    字第219號民事判決可資參照。證人林重仁於100年7月1日就
    法院詢問其將本票交給林重岳，是否有將債權轉讓給，或只
    是委任林重仁去提示取款時，證稱其只是委任他提示取款，
    故林重仁並未將債權讓與被告林重岳，被告林重岳雖占有系
    爭本票，僅係為委任取款之受任人，被告林重岳既未自證人
    林重仁處受讓票據權利，即非票據權利人，而不得行使票據
    上之權利。是以，原告自得主張被告林重岳不得對被告林重
    德主張系爭本票之票據權利。
二、被告則以：
  1.自81年2 月25日起至93年底止，被告林重德確實曾陸續向訴
    外人林重仁借貸款項約11次，最多1次190萬元，最少也有25
    萬元，並均逐次依借貸金額開立本票。嗣於97年3 月10日，
    經訴外人林重仁要求會算總借款金額為902 萬元，也應其要
    求另開立面額900 萬元的系爭本票，但屆期仍然無法清償。
    後於99年2、3月間，訴外人林重仁因顧慮自己身兼彰化縣竹
    塘鄉農會（即原告）理事，不便出面，乃將系爭本票移轉給
    被告林重岳行使權利，原告林重德確係積欠林重仁前開借款
    902萬元未還，始簽發系爭本票，並無通謀虛偽意思表示而
    製作系爭本票情事，被告林重岳係自訴外人林重仁取得該本
    票，並非取得自被告林重德。
  2.本票為無因證券，系爭本票為被告林重德簽發，被告林重岳
    為執票人，並行使本票執票人之權利聲請法院裁定准予強制
    執行，進而參與分配，乃屬正當合法行為。且依舉證責任分
    配原則，原告主張被告林重岳取得系爭本票係與被告林重德
    通謀虛偽意思表示而取得，自應負舉證之責任。另被告林重
    岳在100年3月22日向執行法院所提陳報狀，並未曾主張被告
    林重德積欠被告林重岳借款債務，而係主張被告林重德向訴
    外人林重仁陸續借款902萬元未還，曾簽發系爭支票交付林
    重仁收執，訴外人林重仁因身兼原告農會理事不便出面，乃
    將本票轉付被告林重岳向被告林重德追償。因此，訴外人林
    重仁為系爭本票之前手，票據之基礎原因關係發生在林重仁
    與被告林重德之間，被告林重岳單純僅基於票據關係主張權
    利。
  3.被告林重德於81、82年間，因在南投縣向原住民承租山坡地
    十多甲規劃種植水果，整地投資需要很多大筆資金，又因建
    造兩棟房子，所以在81年間向訴外人林重仁借款300 萬元，
    82年間則借款320萬元。89年間第2兒子在台中開眼鏡行，由
    被告林重德向訴外人林重仁借132萬元作為資金，91年間大
    兒子在台北新莊購屋資金不夠，也由被告林重德向訴外人林
    重仁借75萬元，93年再借75萬元。因為雙方為兄弟關係，訴
    外人林重仁並未計息，但擔心稅捐問題，所以都提領現金交
    給被告林重德。訴外人林重仁基於兄弟關係，也沒有催討太
    急，被告林重德基於感恩，曾表示將部分土地作價移轉，訴
    外人林重仁也因客氣沒有及時辦理，才遭原告拍賣。原告稱
    土地銀行在98年7月拍定被告林重德另筆土地，98年9月間作
    成分配表，訴外人林重仁何以未積極參與分配？然而正因訴
    外人林重仁基於兄弟情，期望被告林重德先處理其他債務，
    倘使假債務，該案反而可能即提出參與分配，可見並非被告
    林重德與他人通謀製造假債務。
  4.被告林重德雖然也因兩個女兒作生意需要資金，而向原告借
    貸數百萬元，但在償還後，所剩餘額不到50萬元，被告林重
    德並無損害原告權利，虛設債務之必要。原告強制執行主張
    之債權，乃被告林重德為已故債務人陳選生前擔任保證人產
    生之保證債務，然陳選留有遺產，原告得向其遺產管理人求
    償，應亦無遭受損害之情事。
  5.依證人林重仁100年7月1日之證言及所提存摺2冊影本證明借
    錢給被告林重德之資金證明及提款紀錄，足證被告林重岳取
    得系爭本票並非與林重德通謀虛偽意思表示取得，且無票據
    法第13條、第14條惡意取得之原因，依票據之無因性，被告
    林重岳自得本於票據關係，行使票據權利。原告所提台灣台
    中地方法院93 年度沙簡字第219號民事判決之案例，顯示有
    不法取得之情形，而票據執票人與票據讓與人間存在僱傭或
    代為催討債務，非本於自己之意思行使票據權利，固然為票
    據占有人，但證人林重仁證稱乃因擔任原告之理事不便出面
    ，而轉讓給林重岳行使票據權利參與分配，明顯其真意是期
    望林重岳以票據執票人之身分行使票據權利，林重仁與林重
    岳內部之間固然存在信託關係，但不影響林重岳本身為票據
    執票人之身分，與該案例判決不同，原告據以主張被告林重
    岳不得享有系爭本票之票據權利，為無理由等語，資為抗辯
    ，並聲明駁回原告之訴。
三、原告主張被告林重德積欠其前開借款債務，經聲請本院民事
    執行處以98年度司執字第39034號清償債務事件， 查封拍賣
    被告林重德所有如附表所示之不動產，嗣被告林重岳於99年
    7 月12日，以其執有被告林重德簽發之系爭本票，並已取得
    法院准予強制執行之裁定確定為由，具狀聲明參與分配，經
    執行法院以99 年度司執字第24738號清償票款事件准予併案
    執行，其後前開查封拍賣之不動產於99年7 月14日拍定，執
    行法院於100年3月1日製作如附件所示之分配表(表一)、(表
    二）、(表三)，將被告林重岳前開參與分配之系爭本票債權
    列入分配（受分配之總金額為213萬零132元)，並定期於100
    年3月23日上午10時實施分配，原告於100 年3月14日具狀，
    以分配表所載被告林重岳前開參與分配之債權為假債權，其
    所受分配金額應予剔除為由聲明異議，被告林重岳於100年3
    月23日以書狀對於原告之異議為反對之陳述，執行法院乃以
    100年3月28日彰院賢98司執丙字第39034號執行命令， 通知
    原告於文到10日內為提起訴訟之證明，原告於100年3月31日
    收受該執行命令後，於10日期間內（期間之末日100年4月10
    日為星期日，以該休息日之次日代之）提起分配表異議之訴
    之事實，有所提94年度執丙字第4572號債權憑證、99年度司
    促字第3671號支付命令及其確定證明書、本票、99年度司票
    字第72號民事裁定及其確定證明書、執行法院定期實行分配
    函及分配表、通知提起分配表異議之訴執行命令等影本在卷
    為證，並經調取本院98年度司執字第39034號(含併案99年度
    司執字第247 38號）民事執行卷核符無異，復為被告所不爭
    執，堪信為真實。
四、按強制執行程序中，債權人或債務人對於分配表聲明異議，
    其他債權人或債務人於分配期日未到場，執行法院未依聲明
    異議更正分配表，而將聲明異議狀對之為送達，其他債權人
    或債務人就聲明異議為反對陳述者，其進行之程序與強制執
    行法第40條、第40條之1 、第41條等規定有別，此時聲明異
    議人對反對陳述之其他債權人或債務人提起分配表異議之訴
    ，應類推適用強制執行法第41條第4項之規定 ，亦即聲明異
    議人對其他債權人或債務人提起異議之訴之十日期間，應自
    受執行法院通知有反對陳述之日起算，而非自分配期日起算
    (最高法院87年台上字第2819號判決、88年台抗字第191號裁
    定，亦採此見解）。依前開執行卷所示，執行法院在原告對
    於分配表聲明異議後，隨即將聲明異議狀繕本送有利害關係
    之其他債權人即被告表示意見，既未取消分配期日（卷內無
    分配筆錄，衡情應係當事人於分配期日均未到場），亦未依
    原告之異議更正分配表，而係在被告具狀為反對之陳述後，
    即通知原告於10日內提起分配表異議之訴，依前開說明，原
    告提起分配表異議之訴之10日期間，應自其收受執行法院通
    知有反對陳述之日即100年3月31日起算。惟該期間之末日為
    休息日，應以其休息日之次日即100年4月11日代之。是原告
    於100年4月11日提起本件分配表異議之訴，並於同日向執行
    法院為起訴之證明，於法尚無不合，執行法院亦已將被告受
    分配之金額予以提存在案。故原告所提分配表異議之訴，並
    無逾前開10日法定期間之情事。
五、原告主張被告林重岳據以參與分配之系爭本票債權，係與被
    告林重德通謀虛偽意思表示所為之假債權，依法無效，彼二
    人間並無實際借貸關係，訴外人林重仁與被告林重德間亦同
    ，被告林重岳對於被告林重德之系爭本票債權不存在，如被
    告抗辯其借貸關係存在，應負舉證責任，證人林重仁之證言
    ，不足以證明其有將借款交付被告林重德，且其證稱將系爭
    本票交給被告林重仁，係委任提示取款，故被告林重岳並未
    受讓票據權利，僅為單純票據占有人，並非票據權利人，不
    得行使票據上權利，前開分配表就被告林重岳受分配部分，
    均應予剔除，改分配予原告等情。被告則辯稱系爭本票係因
    被告林重德自81年至93年間，陸續向訴外人林重仁借貸多筆
    未能償還，經雙方於97年3月10日會算結果，借貸款項共902
    萬元，應訴外人林重仁要求，被告林重德始簽發交付面額為
    900 萬元之系爭本票，但屆期仍無法清償，嗣於99年2、3月
    間，訴外人林重仁因顧慮自己身兼原告之理事，不便出面，
    乃將系爭本票移轉給被告林重岳行使權利，由被告林重岳聲
    明參與分配，系爭本票債權並非通謀虛偽所製作，原告就其
    主張應負舉證責任等語。經查：
(一)按所謂通謀虛偽意思表示，乃指表意人與相對人相互故意為
    非真意之表示而言，第三人如主張表意人與相對人通謀而為
    虛偽意思表示者，應由該第三人負舉證之責任（最高法院27
    年上字第2622號、48年台上字第29號判例意旨參照）。此與
    法律關係所由生之當事人間，應由主張其法律關係存在者負
    舉證責任，尚有不同。原告主張被告二人間就系爭本票之債
    權債務關係，係通謀而為虛偽意思表示，既為被告所否認，
    即應由原告負舉證之責。原告主張依最高法院42年台上字第
    170號、19年上字第385號判例，如被告抗辯其法律關係存在
    ，應由被告負舉證責任，及提出何時何地交付借貸款項、資
    金來源等資料云云，尚有誤會。原告既未提出任何具體證據
    ，徒以被告2人為兄弟，被告林重德為農夫，無高達902萬元
    資金之需求，且訴外人林重仁未對被告林重德催索債權，或
    為必要的保全債權行為，在被告林重德另筆土地遭債權人台
    灣土地銀行聲請法院拍賣時，竟未積極聲明參與分配云云，
    空言系爭本票係被告二人通謀虛偽不實之假債權，自難遽以
    採憑。況依被告林重岳聲明參與分配狀及對原告所為分配表
    異議之反對書狀所載，其從未陳稱系爭本票係因被告林重德
    向其借款而簽發，且被告二人前開抗辯，業據證人林重仁具
    結證述甚詳，並有該證人所提各筆借貸明細及郵政儲金簿、
    銀行活期儲蓄存款存摺所示交易資料可資參證。原告消極的
    否認證人林重仁證言之真實性，不足作為被告二人間系爭本
    票債權係虛偽不實之論據。
(二)另本票依背書及交付而轉讓。無記名本票得僅依交付轉讓之
    ，為票據法第124條準用第30條第1項所規定。查系爭本票並
    未記載受款人，亦無人於其上簽名背書，乃無記名本票，有
    本票原本附於本院99 年度司執字第24738號民事執行卷可按
    。證人林重仁證稱其因兼任原告之理事，不便出面，為委託
    提示取款，才將該本票交給被告林重岳行使權利，依前開法
    條規定，在其將本票交付被告林重岳之時，即生轉讓票據權
    利之效力。 再依同法第124條準用第40條之規定，執票人以
    委任取款之目的而為背書時，其被背書人得行使本票上一切
    權利，並得以同一目的更為背書，其次之被背書人所得行使
    之權利，與第一被背書人同，票據債務人對於受任人所得提
    出之抗辯，以得對抗委任人者為限。換言之，因委任取款背
    書而取得票據之人，依法亦得行使票據上權利，僅係票據債
    務人得以其自己與委任人間所存抗辯之事由資為對抗而已。
    原告主張依證人林重仁之證言，足認被告林重岳並未受讓取
    得票據權利，僅為單純之票據占有人，不得行使票據上權利
    云云，顯然與票據法規定及票據之文義性、無因性不合，自
    非可採。至於所提台灣台中地方法院93 年度沙簡字第219號
    民事判決，認為受委任取款之受任人，僅為單純票據占有人
    ，並未受讓取得票據權利，不得行使票據上權利之見解，並
    非法律或最高法院判例，且明顯與票據法規定不符，無從執
    為有利於原告之認定。
六、綜上所述，原告不能舉證證明被告二人間之系爭本票債權債
    權係通謀而為虛偽意思表示，所主張該本票為假債權，且被
    告林重岳係因受委任取款而取得系爭本票之占有，亦不得行
    使票據上權利，被告林重岳於前開分配表受分配之各筆款項
    應予剔除，均不可採。其請求確認被告林重岳所執有系爭本
    票之本息債權，對於被告林重德不存在，及被告林重岳在上
    開98年度司執字第39034號清償債務強制執行事件，於100年
    3月1日製作之如附件分配表(表一)、(表二)、(表三)受分配
    之各筆款項，均應予剔除並改分配予原告，洵屬無據，應予
    駁回。原告於本件訴訟繳納如主文第二項所示之裁判費，併
    依法命由敗訴之原告負擔。
據上論結，原告之訴為無理由，依民事訴訟法第78條，判決如主
文。
中    華    民    國   100    年    8     月    31    日
                          民事第一庭
                              法  官  陳 瑞 水
以上正本係照原本作成。
如對本判決上訴，應於判決送達後20日內向本院提出上訴狀。如
委任律師提起上訴者，應一併繳納上訴審裁判費。
中    華    民    國   100    年    8     月    31    日
                              書記官  蕭 美 鈴
┌─────────────────────────────────────────┐
│附表：                                                        100年度重訴字第69號 │
├─┬──────────────────┬─┬─────┬─────┬──────┤
│編│土        地        坐         落   │地│面      積│          │拍 定 金 額 │
│  ├───┬───┬───┬──┬───┤  │          │ 權利範圍 │            │
│號│縣  市│鄉  鎮○  段  │小段│地  號│目│(平方公尺)│          │ （新台幣） │
├─┼───┼───┼───┼──┼───┼─┼─────┼─────┼──────┤
│1 │彰化縣│竹塘鄉│竹  塘│    │1     │田│ 2,479.00 │ 全   部  │2,081,000元 │
├─┼───┼───┼───┼──┼───┼─┼─────┼─────┼──────┤
│2 │彰化縣│竹塘鄉│竹  塘│    │3     │田│ 1,343.00 │ 全   部  │1,121,000元 │
├─┼───┼───┼───┼──┼───┼─┼─────┼─────┼──────┤
│3 │彰化縣│竹塘鄉│竹  塘│    │23    │田│ 1,632.00 │ 全   部  │1,389,200元 │
├─┼───┼───┼───┼──┼───┼─┼─────┼─────┼──────┤
│4 │彰化縣│竹塘鄉│竹  塘│    │24    │田│ 1,568.00 │ 全   部  │1,321,000元 │
└─┴───┴───┴───┴──┴───┴─┴─────┴─────┴──────┘